臺灣板橋地方法院民事判決　九十年度重訴字第五一三號
　　原　　　告　　乙○○
　　被　　　告　　甲○○
　　　　　　　　　份有限公司
　　兼法定代理人　甲○○
右當事人間請求給付買賣價金事件，本院判決如左：
    主    文
被告甲○○或嘉盛漂染股份有限公司應給付原告新臺幣玖佰萬元，及自如附表所示支
票退票日期之翌日起至清償日止，各按週年利率百分之五計算之利息。
訴訟費用由被告負擔。
本判決關於被告嘉盛漂染股份有限公司應給付原告新臺幣玖佰萬元，及自如附表所示
支票退票日期之翌日起至清償日止，各按週年利率百分之五計算之利息部分，得假執
行；但被告如於假執行程序實施前以新臺幣玖佰萬元為原告預供擔保後，得免為假執
行。其餘部分，於原告以新台幣參佰萬元供擔保後，得假執行；但被告如於假執行程
序實施前以新臺幣玖佰萬元為原告預供擔保後，得免為假執行。
    事    實
甲、原告方面：
一、聲明：求為判決除供擔保假執行之金額外，餘如主文所示。
二、陳述：
（一）緣原告本為被告嘉盛漂染股份有限公司（下稱嘉盛公司）之董事，於民國八十
      九年十月五日，原告將所持有被告嘉盛公司之股權，以新台幣（下同）一千五
      百萬元全數出售予被告甲○○所有。被告甲○○則交付以被告嘉盛公司為發票
      人，票面金額每張皆為一百萬元，自八十九年十月三十一日起至九十年十二月
      三十一日，於每月最後一日付款之支票共十五張以支付前開價款。詎該等支票
      於如期兌現其中六百萬元後，其餘如附表所示之支票九張（下稱系爭支票），
      經原告屆期提示後，竟皆因存款不足而不獲付款，屢經原告催討，被告等均置
      之不理。
（二）按在票據上簽名者，依票上所載文義負責，票據法第五條第一項定有明文。查
      本件被告嘉盛公司既開立自八十九年十月三十一日起至九十年十二月三十一日
      止面額皆為一百萬元之支票共十五張，其中被告嘉盛公司如期兌付自八十九年
      十月三十一日起至九十年三月三十一日止之支票共六張，其餘如附表所示自發
      票日為九十年四月三十日起之系爭支票則皆因存款不足而未獲清償，故參諸前
      開法律之規定，原告自得請求被告嘉盛公司給付票款。
（三）次按因清償舊債務而對於債權人負擔新債務者，除當事人另有意思表示外，若
      新債務不履行時，其舊債務仍不消滅，民法第三百二十條定有明文。查本件原
      告與被告甲○○約定由原告以一千五百萬元之價格讓售對於嘉盛公司之股權予
      被告甲○○，被告甲○○則交付以被告嘉盛公司為發票人之以支票給付，詎自
      票載發票日為九十年四月三十日起之支票迄今皆不獲付款。故參諸前開法律之
      規定，爰請求如訴之聲明所示。
（四）對被告抗辯所為之陳述：
    1.原告原持有被告嘉盛公司之股數總計為二千一百四十股。上開股份經被告甲○
      ○以一千五百萬元買受後，於九十年五月三日，分別移轉登記予被告甲○○一
      千股，訴外人即被告甲○○之妻詹柔淑一千股，及訴外人詹孟潔一百四十股，
      此有彼等三人之證券交易稅一般代徵稅額繳款書影本三紙可證外，並有嘉盛公
      司於八十九年七月二十四日之公司變更登記事項卡暨九十年五月三日之新股東
      名簿對照比較可證。
    2.又原告退股前，被告甲○○之持股數為二千九百股，訴外人詹柔淑則為一千三
      百九十股。於原告退股後，彼等所持有被告嘉盛公司之股數則各增加一千股，
      而分別為三千九百股，及二千九百股。同時被告嘉盛公司並增加新股東詹孟潔
      持股一百四十股。其餘股東包括：呂朝訓、呂施月雲、曾鈺珊、曾奕瑋等人之
      持股數則無異動。足證被告甲○○主張原告所持有被告嘉盛公司之股份經被告
      嘉盛公司自己買回後，分配予其他股東四、五人云云，明顯不實。
    3.雖證人詹孟潔到庭證稱：系爭退股同意書上之有關「甲○○」之印文為其用印
      其上，且用印之時，被告甲○○並未在場。並稱該印章為其所保管，係經甲○
      ○同意授權使用在非關財產事務上云云。惟查：（一）於八十九年十月五日原
      告與被告甲○○協商被告嘉盛公司股權轉讓事宜時，證人詹孟潔並不在現場。
      且被告甲○○當場提出退股同意書乙式二份，要求原告用印於上。茲因原告不
      同意該退股同意書上載：「並同意幫助嘉盛漂染股份有限公司擴展業務」，乃
      要求刪除上開字樣。獲被告甲○○之同意，被告甲○○並於刪除後，當場主動
      用印於上開刪改處以示慎重。雙方並分別各執有該退股同意書之正本乙份。故
      證人詹孟潔指稱「甲○○」之印文為其未經甲○○之同意用印其上乙詞，明顯
      不實。（二）再者，被告甲○○主張退股同意書，為原告片面所製云云。然若
      謂被告所陳屬實，在原告既不同意協助被告嘉盛公司擴展業務下，衡諸常理，
      原告自應提出未有如上字樣之退股同意書用印後逕行交予被告甲○○收執即可
      ，又何需大費周章先於其上載有「並同意幫助嘉盛漂染股份有限公司擴展業務
      」等字樣，嗣於協商之時要求刪除，暨而再於被告甲○○不在場之時再要求會
      計詹孟潔用印其上；然後讓被告甲○○得以出庭否認該退股同意書之真正。核
      被告所述情節，明顯與常情相悖。（三）更何況，在被告甲○○支付一千五百
      萬元，買受原告所持有之被告嘉盛公司之股份下，該退股同意書之簽署暨聲明
      ，無非係用以確保被告之權益，而與原告之權益無涉。蓋就原告而言，若已如
      數取得被告所交付面額總計一千五百萬元整之支票一十五紙，則該紙退股同意
      書之簽署與否，無礙於原告行使該一千五百萬元買賣價金之權。更何況，就原
      告而言，若係出於為確保被告如數交付一千五百萬元，原告理應提供由原告與
      被告甲○○共同簽署之買賣合約書以確保自身之權益，要無只提供片面規範自
      己之義務，卻未聲張自己權利之退股之同意書之理。故在在足證系爭退股同意
      書確為被告甲○○為保障其債權之故所提示要求原告簽署之文書。（四）再查
      ，使用於退股同意書上之有關被告甲○○之印文，該印章亦非由證人詹孟潔保
      管，詹孟潔指稱該印章係被告甲○○授權其使用於非財產上之陳，更非屬實。
      蓋退股同意書上明顯載有：「．．．作價新台幣壹仟伍佰萬元整轉讓甲○○先
      生．．．」、「另股款壹仟伍佰萬元開立十五紙支票簽收留存」，事關一千五
      百萬元之交易，並悠關被告甲○○應否交付一千五百萬元乙事，證人詹孟潔身
      為被告嘉盛公司之會計，豈有干冒刑事偽造文書五年以下有期徒刑之罪責，在
      未徵詢過被告甲○○前，即冒然代被告甲○○用印於上之理。而在該退股同意
      書既已明顯載有事關一千五百萬元之交易，證人詹孟潔非無知幼童，又貴為公
      司會計，當知該同意書悠關甲○○之財產權至鉅，詎其卻又稱其僅被授權使用
      該印章於非財產權事上，足證其前後說辭矛盾之不一。更何況，被告甲○○曾
      以該相同之印章使用於兩造簽署悠關面積達九百八十二平方公尺，市價達千餘
      萬元土地之信託管理合約書上，查簽署信託管理合約書時，詹孟潔並不在場，
      而係由被告甲○○親自持同樣之印章用印其上。故在在足證證人詹孟潔所稱該
      印章僅使用於非關財產權之事務上暨該印章為其保管之陳，皆非屬實。故綜上
      所述，證人詹孟潔目前仍任職於被告嘉盛公司，且與被告甲○○為二親等之姻
      親關係，彼等間至為親密並有利害關係，故其所為之證詞顯係迴護被告之辭，
      自不足採。
三、證據：提出被告嘉盛公司變更登記事項卡影本一份、退股合約書影本一件、支票
    及退票理由單影本各一份、證券交易稅一般代徵稅額繳款書影本三件、被告嘉盛
    公司九十年五月三日之股東名簿影本一件。
乙、被告方面：
一、聲明：求為判決駁回原告之訴及假執行之聲請；並陳明如受不利之判決，願供擔
    保請准宣告免為假執行。
二、陳述：
（一）原告確為被告嘉盛公司股東之一，與被告甲○○並為叔姪關係，於八十九年十
      月間，原告因不欲繼續參與公司經營，乃打算撤資退股，被告甲○○身為公司
      董事長，本力勸其繼續投資，但原告堅持，被告礙於情面，無法拒絕遂以公司
      名義將其持股買下，而開立支票十五紙，並陸續兌現其中六百萬元。惟按公司
      不得自將股份收回或收買，公司法第一百六十七條第一項前段定有明文，此乃
      強制規定，牴觸該規定之法律行為無效。本件被告甲○○係以被告嘉盛公司名
      義收購原告之持股，並非個人名義受讓股份，原告提出所謂退股同意書乃其個
      人製作，被告否認，是依前開規定本件退股收購之買賣行為應屬無效，原告不
      僅不得請求給付其餘價金，尚且應將已受領之六百萬元返還被告嘉盛公司。
（二）按系爭支票確係被告嘉盛公司為收回原告之持股而由被告甲○○囑公司會計詹
      孟潔開立，業經證人詹孟潔證述在案，且原告所提出之退股同意書上甲○○之
      印章亦係原告令詹孟潔蓋上，被告甲○○並不知情，該甲○○之章為被告嘉盛
      公司便章，向由證人詹孟潔保管等節，亦經證人詹孟潔證述綦詳，足見原告之
      持股確係由被告嘉盛公司收回，原告所執退股同意書並無可採。
（三）又關於原告所提之台北市國稅局證券交易稅之繳款書，無非為持股變動所為之
      權宜之計，蓋本件實際上雖屬公司收回股份，但公司形式上無法持有自己股份
      ，故作業上乃將收回之股份分配予其餘股東，此種情形被告嘉盛公司之前即發
      生過，即被告嘉盛公司原始股東本有十名，後因訴外人王金利、李鎮元、張玉
      璋等股東退股，公司收回股份再分配予其餘股東，其過程亦透過股東轉讓持股
      方式處理，惟實際上並非股東間受讓持股，故原告執該繳款書謂本件係由被告
      甲○○買受其持股云云，並非實在。
（四）再按被告嘉盛公司在收回原告（時則包括訴外人即其子曾志強）持股前，股東
      原有七名，但收回後股東減為五名，不符公司法關於股份有限公司最低股東人
      數之規定，乃經會計師規劃另推二名股東分配持股，遂情商會計詹孟潔分配其
      中一百四十股，及曾奕瑋分配其中八百九十股，故會計詹孟潔並未出資但擔任
      股東之緣由。至訴外人即其他二名股東呂朝訓及呂施月雲夫婦，本擬按其持股
      分配，然其等得知公司以奇高價格收回原告持股之事後，甚感不悅，甚至堅持
      反對收回股份乙事，故拒不接受分配持股，並要求被告應儘速退還原告股份及
      追回已付之股款，此即日後系爭支票退票原因之一。惟原告謂既已退股即無反
      悔餘地，亦不願收回股份，最後不得不將其餘持股分配與被告甲○○及其妻詹
      柔淑名下。
三、證據：提出被告嘉盛公司股東名簿影本各二份、證券交易稅代徵稅額自動報繳繳
    款書影本一件；並聲請訊問證人詹孟潔。
    理    由
一、本件原告主張：其原本為被告嘉盛公司之董事，於八十九年十月五日，原告將所
    持有被告嘉盛公司之股權，以一千五百萬元全數出售予被告甲○○所有。被告甲
    ○○則交付以被告嘉盛公司為發票人，票面金額每張皆為一百萬元，自八十九年
    十月三十一日起至九十年十二月三十一日，於每月最後一日付款之支票共十五張
    以支付前開價款。詎該等支票於如期兌現其中六百萬元後，其餘如附表所示之系
    爭支票九張，經原告屆期提示後，竟皆因存款不足而不獲付款，屢經原告催討，
    被告等均置之不理。為此，爰分別依票據及買賣之法律關係，訴請被告嘉盛公司
    及被告甲○○給付九百萬元及遲延利息等語。
二、被告則以：於八十九年十月間，原告因不欲繼續參與公司經營，乃打算撤資退股
    ，被告甲○○身為公司董事長，遂以被告嘉盛公司名義將其持股買下，而開立支
    票十五紙，並陸續兌現其中六百萬元。被告甲○○係以被告嘉盛公司名義收購原
    告之持股，依公司法第一百六十七條第一項規定，本件退股收購之買賣行為應屬
    無效等語置辯。
三、按當事人主張有利於己之事實者，就其事實有舉證之責任；但法律別有規定，或
    依其情形顯失公平者，不在此限；民事訴訟法第二百七十七條定有明文。經查：
    原告主張之前揭事實，業據其提出被告嘉盛公司變更登記事項卡、退股合約書、
    支票及退票理由單等為證，雖被告否認該退股合約書之真正，並辯稱：原告之持
    股係由被告嘉盛公司收回，因收回後公司股東減為五名，不符公司法關於股份有
    限公司最低股東人數之規定，乃經會計師規劃另推二名股東分配持股，遂情商會
    計詹孟潔分配其中一百四十股，及曾奕瑋分配其中八百九十股，至訴外人即其他
    二名股東呂朝訓及呂施月雲夫婦，本擬按其持股分配，然其等得知公司以奇高價
    格收回原告持股之事後，甚感不悅，甚至堅持反對收回股份乙事，故拒不接受分
    配持股，並要求被告應儘速退還原告股份及追回已付之股款云云。惟查，證人即
    被告嘉盛公司股東呂朝訓到庭證稱：「（問：你是否知道八十九年十月份，乙○
    ○（即原告）自嘉盛公司退股，該股份由公司收回或是轉讓給甲○○？）我只知
    道乙○○有退股，但是不知道股份轉讓給誰，公司關於這部分也沒有開會討論，
    所以不知詳情」、「（問：你太太《即被告嘉盛公司股東呂施月雲》會知道這件
    事？）我太太沒有在工廠，所以她不知道」等語，顯與被告所述不符。且原告主
    張其原持有被告嘉盛公司之股數總計為二千一百四十股，該股份經被告甲○○以
    一千五百萬元買受後，於九十年五月三日，分別移轉登記予被告甲○○一千股，
    訴外人即被告甲○○之妻詹柔淑一千股，及訴外人詹孟潔一百四十股，亦經其提
    出相符之證券交易稅一般代徵稅額繳款書影本三件可證。再者，證人詹孟潔雖到
    庭證稱：該退股同意書是原告叫伊於其上蓋用被告甲○○之印章云云，然縱其所
    述為實在，亦無法據此即推論原告之持股係由被告嘉盛公司所收回。綜此，被告
    嘉盛公司之股東呂朝訓、呂施月雲於原告退股後，渠二人原持有之股數均未有所
    增加，且對於原告持有之股份係轉讓與何人乙事，亦均不知情，而被告對於其前
    開所為之辯解，復未能舉證以實其說，揆諸首揭說明，自應認原告前揭主張為真
    實。
四、次按買受人對於出賣人，有交付約定價金及受領標的物之義務；又給付有確定期
    限者，債務人自期限屆滿時起，負遲延責任；民法第三百六十七條、第二百二十
    九條第一項定有明文。被告甲○○與原告約定於如附表所示之系爭支票之發票日
    支付買賣價金，惟屆期未依約清償，業如前述，兩造間既有買賣股權之法律關係
    存在，被告自應清償該買賣尾款。又按發票人應照支票文義擔保支票之支付，票
    據法第一百二十六條定有明文，原告持有由被告嘉盛公司簽發之系爭支票九張既
    均已屆到期日，依法原告自亦得向被告嘉盛公司請求給付支票票款共九百萬元，
    且被告甲○○或被告嘉盛公司二債務人中任一人向原告為給付，原告之債權即獲
    滿足，則他債務人即同免其責任，是被告二人之各債務具有客觀之同一目的，各
    負有全部之責任，為不真正連帶債務關係。
五、綜上所述，原告依買賣之法律關係請求被告甲○○給付尾款九百萬元，及依票據
    之法律關係請求被告嘉盛公司給付票款九百萬元，及自如附表所示支票退票日期
    之翌日起至清償日止，各按週年利率百分之五計算之利息，洵屬正當，應予准許
    。
六、兩造其餘主張及攻擊防禦方法，與本件判決結果無涉，爰不一一論述。
七、本件就被告嘉盛公司應給付票款，即應給付原告九百萬元，及自如附表所示支票
    退票日期之翌日起至清償日止，各按週年利率百分之五計算之利息部分，係命清
    償票據上債務，應依職權宣告假執行。其餘原告勝訴部分，原告陳明願供擔保聲
    請宣告假執行，核無不合，爰酌定相當擔保金額准許之。至被告陳明願供擔保，
    聲請宣告免為假執行，經核亦無不合，爰酌定相當之擔保金額，予以准許。
八、據上論結，本件原告之訴為有理由，並依民事訴訟法第七十八條、第三百八十九
    條第一項第四款、第三百九十條第二項、第八十五條第一項前段、第三百九十二
    條，判決如主文。
中　　　華　　　民　　　國　　九十一　　年　　 十二 　　月　　二十七　　日
                                臺灣板橋地方法院民事第二庭
~B法　　　官　崔玲琦
右為正本係照原本作成
如對本判決上訴，須於判決送達後廿日內向本院提出上訴狀
中　　　華　　　民　　　國　　九十一　　年　　 十二 　　月　　　三十　　日
~B法院書記官　陳倨篁
~F0
~T40
附表：（發票人：嘉盛公司）
發票日          　　　票　　號　　　　　票面金額
九十年四月三十日　　　BU0000000　　　　 0佰萬元
九十年五月三十一日　　BU0000000　　　　 0佰萬元
九十年六月三十日　　　BU0000000　　　　 0佰萬元
九十年七月三十一日　　BU0000000　　　　 0佰萬元
九十年八月三十一日　　BU0000000　　　　 0佰萬元
九十年九月三十日　　　BU0000000　　　　 0佰萬元
九十年十月三十一日　　BU0000000　　　　 0佰萬元
九十年十一月三十日　　BU0000000　　　　 0佰萬元
九十年十二月三十一日　BU0000000　　　   0佰萬元
